【裁判字號】    98,訴,968
【裁判日期】    990716
【裁判案由】    確認通行權存在
【裁判全文】
臺灣彰化地方法院民事判決  98年度訴字第968號
原      告  乙○○
訴訟代理人  林永貹律師
被      告  甲○○
訴訟代理人  楊振芳律師
上列當事人間請求確認通行權存在事件，本院於民國99年07月02
日言詞辯論終結，判決如下：
    主      文
原告之訴駁回。
訴訟費用由原告負擔。
    事實及理由
一、原告起訴主張：
  (一)緣原告所有坐落彰化縣員林鎮○○段42－50地號土地，因受
    被告所有坐落彰化縣員林鎮○○段 42－425地號土地（下稱
    系爭土地）之阻隔，致與公路無適宜之連絡而無法為通常之
    使用，經原告屢次與被告協調通行權事宜，均為被告所拒絕
    。
  (二)按土地因與公路無適宜之聯絡，致不能為通常使用者，土地
    所有人得通行周圍地以至公路；若因土地一部之讓與或分割
    ，而與公路無適宜之聯絡，致不能為通常使用者，土地所有
    人因至公路，僅得通行受讓人或讓與人或他分割人之所有地
    。數宗土地同屬於一人所有，讓與其一部或同時分別讓與數
    人，而與公路無適宜之聯絡，致不能為通常使用者，亦同，
    民法第787條第1項及同法第789條均有明文。 經查被告所有
    系爭土地係分割自同段42－52地號，與原告所有坐落彰化縣
    員林鎮○○段42－50地號土地，於民國47年公地放領之際，
    均同由訴外人魏錫清取得，系爭土地嗣再輾轉移轉予被告並
    繼續充作原告通行之道路，則依上開法條之規定，原告主張
    通行被告之系爭土地，即有理由。
  (三)有通行權人應於通行必要之範圍內，擇其周圍地損害最少之
    處所及方法為之，若鄰地所有權人有異議，並得請求法院以
    判決定之，民法第787條第2項及第3項均有明文。 本案經鈞
    院現場履勘，彰化縣員林鎮○○路37巷共分為三，亦即：(1)
    新闢之育英路37巷、(2)舊有之育英路37巷、(3)私人設置之育
    英路37巷。原告主張通行之系爭土地範圍，本即為使用中舊
    有育英路37巷，此由系爭土地上仍留存有柏油路面即可證明
    ，則原告主張通行各該範圍，即屬對周圍損害最之小之處所
    及方法，此其一也。其次，依被告所提答辯狀證物二之地籍
    圖所示(證物七)，原告主張通行範圍之舊有37巷，現仍標繪
    有編號２８９、２９０、２９１、３８３之道路中心點，足
    證舊有37巷本即供通行使用，則被告蓄意破壞路面致原告通
    行受阻。原告即得訴請判決原告於訴之聲明範圍內得通行被
    告之土地。
  (四)綜上所述，原告依據袋地通行權之法律關係提起本件訴訟。
    並聲明：(1)被告應將其所有系爭土地其中如附圖所示Ｂ部分
    面積19平方公尺土地，留作通路以供原告通行。(2)訴訟費用
    由被告負擔。
二、被告抗辯：
    原告提起本件訴訟，無非係以原告所有坐落同段42－50地號
    土地，因被告所有系爭土地之阻隔，致與公路無適宜之連絡
    而無法為通常之使用，依民法第787條第1項之規定，自得請
    求通行被告所有系爭土地其中Ｂ部分土地為論據，惟：
  (一)民法第787條第1項固規定：「土地因與公路無適宜之聯絡，
    致不能為通常使用時，除因土地所有人之任意行為所生者外
    ，土地所有人得通行周圍地以至公路。」，但「土地因與公
    路無適宜之聯絡，不能為通常使用者，所有人固得通行周圍
    地以至公路」，該項通行權並非漫無限制。故系爭土地之通
    路如早已開闢，自應依照原有通路通行，如通行人有任意改
    道，土地所有人非不得排除侵害，最高法院55年台上字第24
    87號闡述甚明。 再最高法院59年台上字地285號判例亦指明
    ： 「民法第787條所謂與公路無適宜之聯絡，並非指最捷徑
    之聯絡。又所謂得通行周圍地，並非排斥自己所有近鄰之地
    ，而專指通行他人所有最捷徑之地而言。」，「而民法第78
    7條第1項所謂公路，非指國有省有縣市有通行汽車之道路而
    言（公路法第2條第1款），係指公眾通行之道路（包括鐵路
    、汽車路及一般道路）而言。故土地雖與通行汽車之公路無
    直接聯絡，若與供公眾通行之道路已有適宜之聯絡者，即無
    依據該條項之規定通行他人土地，要求直接與汽車公路聯絡
    之餘地。」， 亦有最高法院59年台上字第498號判例可資參
    照。
  (二)查原告所有同段42－50地號土地，向來經由其南側亦為原告
    所有之同段42－85地號土地而向北通行位於同段42－53地號
    土地，向南通行位於同段42－54、42之－55、42－56、42－
    57、42－58、42－59等地號土地上一條寬約二‧五公尺之供
    公眾通行已有四、五十年之久之通路，而分別北街接員林鎮
    ○○路37巷之大通道、南接員林鎮○○○街之大通道而對外
    聯絡通行，且揆諸原告所有門牌為彰化縣員林鎮○○路37巷
    21號房屋之聯外大門設在原告所有同段42－85地號土地上益
    明。揆諸上揭最高法院判決之意旨，原告提起本訴，請求通
    行被告所有系爭土地，即於法不合而無理由。
  (三)又原告指定要通行被告所有系爭土地其中如附圖所示Ｂ部分
    之土地，而將被告所有系爭土地由中間分隔開來，土地一分
    為三，將造成被告使用系爭土地莫大之損害，揆諸民法第78
    7條第2項前段之規定，亦係於法不合，而不應准其所請。並
    聲明：(1)原告之訴駁回。(2)訴訟費用由原告負擔。
三、兩造不爭執之事項：
  (一)原告所有坐落同段42－50地號土地與同段42－52地號土地，
    原均屬訴外人魏錫清所有。
  (二)被告所有系爭土地，係分割自同段42－52地號土地。
  (三)原告所有坐落同段42－50地號土地東邊私設巷道的北向出口
    正是被告所有系爭土地的一部分。
四、兩造爭執之事項：
  (一)原告所有坐落同段42－50地號土地是否為袋地？。
  (二)原告所有坐落同段42－50地號土地若係袋地，則原告請求通
    行被告所有系爭土地其中Ｂ部分土地之處所是否為損害最小
    ？
五、得心證之理由：
  (一)按土地因與公路無適宜之聯絡，致不能為通常使用者，土地
    所有人得通行周圍地以至公路，固為民法第787條第1項前段
    所明定。又民法第787條第1項所定之通行權，係為促進袋地
    之利用，而令周圍地所有人負容忍通行之義務，其目的在解
    決與公路無適宜聯絡之土地之通行問題；如僅為求與公路有
    最近之聯絡或便利之通行，尚不得依該規定主張通行他人之
    土地。上訴人既可經由自己之土地聯絡公路，縱其通行被上
    訴人土地較為便利，亦不得主張對於被上訴人之土地有通行
    權存在，最高法院95年度台上字第2653號判決意旨闡釋甚明
    。又按因土地一部之讓與或分割，致有不通公路之土地者，
    不通公路土地之所有人，因至公路，僅得通行受讓人或讓與
    人或他分割人之所有地，民法第789條第1項定有明文。該條
    規定之所以限制通行權人的通行範圍，其立法目的係為避免
    土地所有人刻意以分割或讓與之方式，造成「人為袋地」之
    後，據以主張通行他人之土地，因而無端造成第三人之損害
    ，並寓有規範土地所有人於處分土地時，應詳加考量以減少
    發生袋地之意旨，是該條規定既係為避免袋地通行權利遭受
    濫用而設，自屬民法第787條情形之特別規定， 自應優先於
    民法第787條之規定而為適用。惟無論民法第789條規定之無
    償通行權或民法第787條規定之有償必要通行權， 均須以土
    地與公路無適宜之聯絡（即袋地）為成立要件。
  (二)經查：本件原告所有坐落同段42－50地號土地之北邊固為相
    鄰之被告所有系爭土地所阻隔，無法通往北側之育英路37巷
    ，惟毗鄰原告所有同段42－50地號土地南邊之同段42－85地
    號土地亦屬原告所有，而原告所有同段42－50地號土地可經
    由原告所有42－85號土地向東通行至東側寬3.40公尺之育英
    路37巷巷道，該巷道往南約44公尺距離可到達三民東街，另
    往北約26公尺距離則到達育英路37巷，再往西與育英路銜接
    、往東與林森路銜接，且原告所有坐落同段42－50地號土地
    上之門牌號碼彰化縣員林鎮○○路37巷21號建物，亦係經由
    建物東側設置於原告所有同段42－85地號土地上之鐵門進出
    對外聯絡等情，業經本院會同彰化縣員林地政事務所測量人
    員勘驗明確，並有地籍圖、土地登記簿謄本及被告提出之現
    場照片三幀、本院99年1月7日勘驗筆錄及現場草圖附卷可稽
    。
  (三)次查：坐落彰化縣員林鎮○○段42－425（即系爭土地）、3
    5－9地號等2筆土地，其都市計劃使用分區為住宅區○ ○○
    段35－8地號則為道路用地， 育英路37巷為已開闢完成之都
    市○○道路，因此以上三筆土地， 僅員林段35－8地號土地
    為育英路37巷之既成道路地，此據彰化縣員林鎮公所99年01
    月19日員鎮建字第0990001620號函覆在卷，則系爭土地顯非
    既成道路地，而原告所有坐落同段42－50地號土地東側寬3.
    40公尺之育英路37巷巷道即介於門牌號碼彰化縣員林鎮○○
    路37巷20號、23號、24號、25號、26號等一排建物與門牌號
    碼彰化縣員林鎮○○路37巷38號、37號、35號、34號、33號
    、32號、31號、30號、29號等一排建物之間之巷道，上開門
    牌除23號、24號分別於83年09月14日及87年09月21日原址重
    建沿用原門牌外，其餘皆因年代久遠逾保存年限而查無初編
    資料，另三民東街之門牌現存資料最早編釘時間為62年01月
    26日，又育英路37巷其設置位置、時間因年代久遠，且其巷
    內房屋均屬老舊，無法就使用執照圖面資料追溯，依據都市
    計劃資料調查，育英路37巷位於都市計劃5－16－M道路北段
    ，約於82年開闢，前揭都市○○道路開闢前，原37巷西側約
    2米寬與育英路銜接，以上有原告提出之上開建物位置圖（
    見本卷第87頁）、彰化縣員林鎮戶政事務所99年04月16日員
    鎮戶字第0990001253號函、彰化縣員林鎮公所99年04月28日
    員鎮建字第0990012040號函暨員林鎮都市計劃數值地形圖等
    在卷可考，稽諸上開本院勘驗現場之草圖、被告提出之現場
    照片及彰化縣員林鎮戶政事務所、彰化縣員林鎮公所上述函
    覆內容暨員林鎮都市計劃數值地形圖，具見原告所有坐落同
    段42－50地號土地東側寬3.40公尺之育英路37巷即屬坐落員
    林段35－8地號土地之原育英路37巷之既成巷道之一部分。
  (四)原告所有坐落同段42－50地號土地與同段42－52地號土地，
    原均屬訴外人魏錫清所有，及被告所有系爭土地，係分割自
    同段42－52地號土地，固為兩造不爭執之事實，惟原告所有
    坐落同段42－50地號土地，既可經由其所有同段42－85地號
    土地通行東側寬3.40公尺之育英路37巷既成巷道，往北再通
    行北側坐落員林段 35－8地號土地之育英路37巷既成道路，
    進而西接育英路、東接林森路，往南則與三民東街銜接，則
    原告所有坐落同段42－50地號土地，即難認係不能對外聯絡
    而不能為通常使用之袋地，是被告前揭抗辯，即非無據，原
    告上開主張均不足採信，從而，原告依據民法第787條第1項
    、 第789條規定袋地通行權之法律關係請求被告應將其所有
    系爭土地其中如附圖所示Ｂ部分面積19平方公尺土地，留作
    通路以供原告通行，洵非正當，應予駁回。
六、本件判決基礎已臻明確，兩造其餘攻擊防禦方法及訴訟資料
    經本院審酌後，核與判決不生影響，無逐一論駁之必要，併
    此敘明。
七、訴訟費用負擔之依據：民事訴訟法第78條。
中    華    民    國    99    年    7     月    16    日
                        民事第二庭法  官  邱月嬌
上正本係照原本作成。
以上正本係照原本作成。
如對本判決上訴，須於判決送達後20日內向本院提出上訴狀。如
委任律師提起上訴者，應一併繳納上訴審裁判費。
中    華    民    國    99    年    7     月    16    日
                                  書記官  林怡吟

司法院資訊處製作；財團法人民間司法改革基金會備份。
